最高法院刑事判決　　　　　　　九十六年度台上字第七六五號
上　訴　人　甲○○（原名鄭其全）
上列上訴人因違反臺灣地區與大陸地區人民關係條例案件，不服
臺灣高等法院中華民國九十三年四月二十二日第二審判決（九十
三年度上訴字第二三八號，起訴案號：臺灣基隆地方法院檢察署
九十二年度偵字第一二０六號、第一二六九號），提起上訴，本
院判決如下：
    主  文
原判決撤銷，發回臺灣高等法院。
    理  由
本件原判決認定：上訴人甲○○（原名鄭其全）於民國八十五年
間，曾因違反臺灣地區與大陸地區人民關係條例案件，經法院判
處有期徒刑十月確定，於九十一年九月十七日執行完畢。仍不知
悔改，復與林永鴻（原名林建國，因同一案件曾經判決確定，另
經檢察官為不起訴處分），明知李華雲、林雄強、翁欣穎、林美
琪（王麗麗）、趙青、劉佳、秦燕、林玉萍、莫蔚金、張翠紅、
周燕玲、夏嘉鈴、李燕、李明秀、連麗莉、林梅香、潘昭群、唐
美華、李曉華、鄭琳香、葛寶玲、陳紅萍、陳英、吳少鳳、吳翠
灼、陳惠英、黃巧麗、王秋錦、陳成、陳雪紅、黃艷、黃美嬌、
劉曉林、閻紅、李佩、黃清華、楊娜、黃穎娟、羅七妹、黃周燕
等四十人，均係大陸地區人民，且皆未經申請許可來臺，竟與姓
名年籍不詳之人蛇集團人員，基於使大陸地區人民非法進入臺灣
地區之犯意聯絡，以新臺幣（下同）五萬元之代價，於九十二年
二月二十二日晚間九時許，由林永鴻擔任船長，駕駛其向不知情
之張瑞吉所承租之宜蘭縣梗枋籍「漁連二號」漁船，搭載上訴人
，自基隆市八斗子漁港報關出海，於同年月二十三日上午五時許
，將「漁連二號」漁船駛抵宜蘭三貂角外海約六十浬處（即東經
一二三度零二分，北緯二五度一五分）之公海海域附近，自不詳
船名之大陸籍漁船上，接駁得大陸地區人民李華雲、林雄強、翁
欣穎、林美琪（王麗麗）、趙青、劉佳、秦燕、林玉萍、莫蔚金
、張翠紅、周燕玲、夏嘉鈴、李燕、李明秀、連麗莉、林梅香、
潘昭群、唐美華、李曉華、鄭琳香、葛寶玲、陳紅萍、陳英、吳
少鳳、吳翠灼、陳惠英、黃巧麗、王秋錦、陳成、陳雪紅、黃艷
、黃美嬌、劉曉林、閻紅、李佩、黃清華、楊娜、黃穎娟、羅七
妹、黃周燕等四十人（另有Garilovavera、Leyman Ejieha Ele-
na俄羅斯籍女子二人，不計入客體內），旋即航向我國海域，嗣
於同年月二十五日上午二時四十分許，在上開處所即宜蘭三貂角
外海約六十浬處（東經一二三度零二分，北緯二五度一五分），
為行政院海岸巡防署海洋巡防總局第一（基隆）海巡隊（下稱基
隆海巡隊）人員攔檢，自「漁連二號」漁船船艙內查獲上開四十
名大陸地區人民及二名俄羅斯女子，因而未及進入我國領域等情
。因將第一審科刑判決撤銷，改判仍論處上訴人共同使大陸地區
人民非法進入臺灣地區未遂（累犯）罪刑（處有期徒刑一年）；
固非無見。
惟查：（一）當事人在審判期日前，或審判期日，聲請調查之證
據，如法院未予調查，又未認其無調查之必要，以裁定駁回，或
於判決理由內予以說明，其所踐行之訴訟程序，即難謂為適法。
上訴人於原審一再聲請傳喚證人林永鴻到庭作證（見原審卷第二
七頁、第六九頁、第八六頁）；惟原審就此項證據未予調查，又
未認無調查之必要，以裁定駁回，或於判決理由內予以說明，其
所踐行之訴訟程序，自屬於法有違。（二）、有罪之判決書，對
被告有利之證據不採納者，應說明其理由，為刑事訴訟法第三百
十條第二款所明定；故有罪判決書對於被告有利之證據，如不加
採納，必須說明其不予採納之理由，否則即難謂無判決不備理由
之違誤。證人林永鴻於基隆海巡隊訊問時供稱：「接駁給我的船
，船上人員說叫我在該處等待，當他船回來接駁大陸人民後，答
應給我五萬元新臺幣，該五萬元是我個人，不分給鄭其全」、「
（問：船員鄭其全知道大陸偷渡客上船後，有無反對﹖）鄭其全
有反對，我說隨便你，而後鄭其全就跑去睡覺」、「（問：你搭
載這些大陸客，鄭其全如何表示？）他說『不要，才五萬元，要
死了』，之後他就進去睡覺」（見基隆海巡隊卷第二頁，偵三０
二０號卷第六頁）；如若無誤，是否意指上訴人與林永鴻並無使
大陸地區人民非法進入臺灣地區之犯意聯絡及行為分擔﹖林永鴻
上開供述，似屬有利於上訴人之證據，原判決未說明不予採納之
理由，有理由不備之違法。（三）有罪之判決書，應記載認定犯
罪事實所憑之證據及其認定之理由，刑事訴訟法第三百十條第一
款定有明文，而認定事實所憑之證據，須確實存在，倘判決書內
所記載之證據，與卷內筆錄或證物之內容不相適合，則其判決之
根據，實際上並不存在，自屬採證違法。依原判決理由說明，係
依憑林永鴻於基隆海巡隊之供述，作為認定上訴人及林永鴻接駁
前揭大陸地區人民後，意圖使彼等非法進入臺灣地區，而航向我
國海域之證據（見原判決正本第三頁第十八行、第四頁第一行）
；惟林永鴻於基隆海巡隊及偵查中係分別供稱：「接駁給我的船
，船上人員說叫我在該處等待，當他船回來接駁大陸人民後，答
應給我五萬元新臺幣」、「當日中午十二時左右，有一台臺灣船
並把船名遮起了，過來告訴我說他們船有問題，要把船上的人寄
在我船上，他說要把船開回去修理，十多個小時就夠了，修好後
再回來，會支付我五萬元的代價，並把人載回去，我想反正我在
等魚入網，所以就答應，我問他如何聯絡，他說不用，他叫我不
要把船開走，他就找得到我，等了一天他一直未回來」（見基隆
海巡隊卷第二頁，偵三０二０號卷第五頁背面），而原判決事實
認定，亦係如此（即上訴人與林永鴻於九十二年二月二十二日晚
間係在宜蘭三貂角外海約六十浬處即東經一二三度零二分，北緯
二五度一五分之公海海域附近接駁上開大陸地區人民；於同年月
二十五日上午二時四十分，亦係在同一處所為基隆海巡隊人員查
獲）；則原判決事實認定上訴人與林永鴻接駁得上開大陸地區人
民後，旋即航向我國海域等情，顯與其採為判決基礎之上引林永
鴻供述筆錄之記載，不相適合，此部分採證法則之運用，於法有
違。以上，或係上訴意旨所分別指摘，或屬本院得依職權調查之
事項，應認原判決有撤銷發回更審之原因。又原判決敘明不另為
無罪諭知（即原判決正本理由欄四、五）部分，因檢察官認與前
揭發回部分，有裁判上一罪關係，基於審判不可分原則，應併予
發回。
據上論結，應依刑事訴訟法第三百九十七條、第四百零一條，判
決如主文。
中　　華　　民　　國　九十六　年　　二　　月　　八　　日
                      最高法院刑事第十一庭
                          審判長法官  林　永　茂
                                法官  洪　文　章
                                法官  蕭　仰　歸
                                法官  何　菁　莪
                                法官  王　居　財
      本件正本證明與原本無異
                                      書  記  官
中　　華　　民　　國　九十六　年　　二　　月　 十三 　日
                                                Ａ
